【裁判字號】    95,上更(一),305
【裁判日期】    951213
【裁判案由】    違反著作權法
【裁判全文】
臺灣高等法院高雄分院刑事判決     95年度上更(一)字第305號
上  訴  人
即  被  告  甲○○
選任辯護人  陳仁豪律師
上列上訴人因違反著作權法案件，不服臺灣高雄地方法院94年度
訴字第3150號中華民國95年1 月25日第一審判決（起訴案號：臺
灣高雄地方法院檢察署94年度偵字第15333 號），提起上訴，判
決後，經最高法院發回更審，本院判決如下：
    主  文
原判決撤銷。
甲○○連續意圖出租而擅自以重製之方法侵害他人之著作財產權
，處有期徒刑壹年，緩刑肆年。
    事  實
一、甲○○係漫遊生活館有限公司負責人，亦擔任旗下如附表（
    1） 、（2） 、（3） 所示網咖店之實際負責人，明知「魔
    獸爭霸3 」、「魔獸爭霸3 之寒冰霸權」係美商Blizzard
    Entertainment 公司享有著作財產權之電腦程式著作（以下
    稱前開電腦程式著作），並授權松崗科技股份有限公司（下
    稱松崗公司）在台銷售，非經該公司同意或授權，不得意圖
    出租而擅自重製，及不得公開出租，詎甲○○竟基於意圖出
    租而擅自以重製及公開出租之方法侵害他人之著作財產權之
    概括犯意，先與不知情之郭和連偕同其前往高雄市○○路○
    ○街購買上開電腦程式著作合計30餘套，嗣於民國（以下同
    ）93年4 、5 月間某日起，委由不知情之楊宗昇連續在附表
   （1）、（2） 、（3） 所示之網咖店內，將上開「魔獸爭霸
    3 」、「魔獸爭霸3 之寒冰霸權」電腦程式軟體分別重製於
    上開3 家網咖店之電腦伺服器主機內，並提供上開3 家網咖
    店內之電腦公開出租供客人打玩，迨客人選單後，再由伺服
    器主機下載重製到客人端之電腦主機。甲○○並使用上開網
    咖店內所裝設之「魔法家族網咖系統」及「迅猛網咖處理系
    統」，以每小時10元、優惠時段每4 小時10元、與如消費飲
    料或餐點即可免費上網3 小時之營業方式，在上開網咖店內
    連續公開出租上開重製之電腦程式著作予不特定之顧客把玩
    。嗣於94年5 月27日，有客人林柏宏在大昌店，楊涵、李秉
    剛在岡山壽華店，薛龍雨、王清弘、羅雁聲在岡山民族店玩
    「魔獸爭霸3 」之遊戲時，為警持台灣高雄地方法院核發之
    搜索票先後前往如附表所示之地點而查獲，並查獲如附表所
    之伺服器主機、電腦等物品（以上電腦均含螢幕、鍵盤、滑
    鼠），而循線查悉上情。
二、案經松崗公司訴由高雄市政府警察局三民二分局移送臺灣高
    雄地方法院檢察署檢察官偵查起訴。
    理  由
壹、證據能力部分：
一、按針對被告以外之人由司法警察（官）所為之詢問（即警詢
    ），刑事訴訟法第196 條之1 第1 項雖規定：「司法警察官
    或司法警察因調查犯罪嫌疑人犯罪情形及蒐集證據之必要，
    得使用通知書通知證人到場詢問。」，然依同條第2項 規定
    ，刑事訴訟法第186 條至189 條有關證人具結之規範並未在
    準用之列，從而被告以外之人警詢內容自不受刑事訴訟法第
    158 條之3 規定之限制。然因該等陳述仍屬被告以外之人在
    審判外之陳述，既無法藉由法定具結程序以擔保其陳述之真
    實性，同法第159 條之2 遂規定，被告以外之人於司法警察
    官或司法警察調查中所為之陳述，與審判中不符時，其先前
    之陳述具有較可信之特別情況，且為證明犯罪事實存否所必
    要者，得為證據。細繹此一規定意旨，於審判實務之操作上
    ，當指被告以外之人業已到庭依法證述，惟其當庭所述之情
    與警詢記載內容迥異，為達成實體真實發現之訴訟目的，方
    許由檢察官主動證明該證人於警詢中之陳述「具有較可信之
    特別情況」，且限於證明犯罪事實存否所必要者，始例外賦
    予其證據能力，要非遽謂一旦檢察官證明被告以外之人在警
    詢所述具有可信之特別狀況，法院即應概予採為證據。職是
    ，林柏宏、楊涵、李秉剛、薛龍雨、王清弘及羅雁聲等人雖
    於警詢中而為陳述，然因渠等未於審判中依法到庭證述，當
    無依刑事訴訟法第159 條之2 規定比較其先後陳述是否相符
    之必要。且渠等陳述亦未經被告暨其辯護人同意採為本件之
    證據，依刑事訴訟法第159 條第1 項之規定，應不具證據能
    力，本院即不得採為認定被告成立犯罪與否之憑據。
二、次按，證人、鑑定人依法應具結而未具結者，其證言或鑑定
    意見，不得作為證據，刑事訴訟法第158 條之3 定有明文。
    同法第159 條之1 第2 項雖規定，被告以外之人於偵查中向
    檢察官所為之陳述，除顯有不可信之情況者外，得為證據。
    惟該被告以外之人（含共同被告、共犯、被害人、證人等）
    ，於偵查中向檢察官所為之陳述，性質上仍屬傳聞證據（審
    判外之陳述），然因檢察官依法有訊問被告、證人及鑑定人
    之權，證人、鑑定人且須「具結」，而檢察官向被告以外之
    人所取得之陳述，原則上均能遵守法律規定，不致違法取供
    ，其可信性極高，為兼顧理論與實務，因而規定除顯有不可
    信之情況者外，得為證據（參考刑事訴訟法第159 條之1 立
    法理由）。從而被告以外之人於偵查中向檢察官所為之陳述
    ，仍應依法具結，始有證據能力（最高法院94年度台上字第
    913 號判決採同一見解）。是以證人陳文銓前於偵查中雖經
    檢察官傳喚到庭陳述，然因其並未依法具結，參以前開說明
    ，其該等陳述依法即不具能力，本院亦不得採為認定事實之
    依據。
貳、實體部分：
一、訊之上訴人即被告甲○○（下稱被告）對其有於上開時、地
    ，實際經營如附表所示3 家網咖店，並於上開3 家網咖店內
    電腦伺服器主機重製前開電腦程式著作，且迨客人選單後，
    又再由伺服器主機下載重製到客人端之電腦主機，並以上開
    方式，連續公開出租上開重製之電腦程式著作予不特定之顧
    客把玩，且明知美商Bliz zard Entertainment 公司係前開
    電腦程式之著作財產權人，授權松崗公司在台銷售之事實坦
    承不諱（見本院卷第54頁），惟矢口否認有以重製之方法侵
    害他人著作權之犯行，辯稱：我有購買合法之前開電腦程式
    著作約30餘套，有權使用該電腦程式，故將該電腦程式著作
    重製在上開3 家網咖店之電腦伺服器主機內，並無侵害告訴
    人之著作權，且被查扣重製前開電腦程式著作之電腦只有6
    台，沒有超過我購買合法之30餘套範圍，所以應不構成以重
    製之方法侵害他人著作權云云。
二、經查：
（一）本件前開電腦程式著作係美商Blizzard Entertainment公
      司依法享有著作財產權之電腦程式著作，且授權松崗公司
      在台銷售一節，業據證人即告訴代理人陳文銓於原審證述
      無訛（見原審卷第55至58頁），並有卷附該公司出具之授
      權及委任狀（Declaration and Power of Attorney） 在
      卷可稽（見原審卷第45頁、66至68頁），復為被告及辯護
      人所不爭執，是此部分之事實，應堪認定。
（二）被告甲○○於上開時地係擔任如附表所示3 家網咖之實際
      負責人，先前與郭和連偕同前往高雄市○○路某商店購買
      前開電腦程式著作，合計約30餘套，嗣於93年4 、5 月間
      某日，委由不知情之楊宗昇在上開3 家網咖店內電腦伺服
      器主機重製前開電腦程式著作，且迨客人選單後，又再由
      伺服器主機下載重製到客人端之電腦主機，以每小時10元
      、優惠時段每4 小時10元、或如消費飲料或餐點即可免費
      上網3 小時之營業方式，連續出租上開電腦程式予不特定
      之顧客把玩等情，業據被告於本院供承不諱（見本院卷第
      54頁），並經證人郭和連、楊宗昇與金裕華等於原審審理
      中陳述綦詳（見原審卷第59、80、81、105 、106 頁），
      復有查獲如附表所示之電腦主機、鍵盤、滑鼠與螢幕等物
      品扣案可資佐證，另有保管條3 紙、現場照片35幀可稽（
      警卷第57至64頁、第71至81頁），亦核與証人即告訴代理
      人陳文銓於本院前審審理時證稱：岡山民族店係以伺服器
      方式灌入，客人要玩再點選下載等語（見本院上訴卷第47
      頁），再依警卷所附「漫遊網- 岡山壽華店」內之蒐證照
      片（見警卷第78頁下面之照片），該照片最後一行倒數第
      二個是「wc3 」（即系爭電腦程式著作），故亦可推認在
      岡山壽華店客人是有選單，客人選單之後，系爭電腦程式
      著作就從電腦伺服器主機下載重製到客人端之電腦等情無
      訛。是被告此部分之自白，應與事實相符而堪以採信。至
      證人即「漫遊網—岡山民族店」主任黃淑靜於原審審理中
      證稱：案發當時店內有140 部電腦可以供營業使用，且全
      部電腦主機內均有安裝前開電腦程式著作，擺在位置上的
      電腦應該都可以使用等語（見原審卷第62、63頁），惟其
      非電腦專業人員，對電腦之功能尚非全然瞭解，故其此部
      分之證詞尚有可議，而不足採信。
（三）按著作權法第60條規定，著作原件或其合法著作重製物之
      所有人，得出租該原件或重製物，但錄音及電腦程式著作
      ，不適用之。附含於貨物、機器或設備之電腦程式著作重
      製物，隨同貨物、機器或設備合法出租且非該項出租之主
      要標的物者，不適用前項但書之規定。觀乎該條立法意旨
      ，乃謀求著作財產權與著作重製物所有權二者間之平衡。
      惟特定類別著作之重製物，例如錄音著作或電腦程式著作
      ，因消費者循租賃途徑即可達到使用重製物之目的，故多
      捨花費較高之購買方式，而趨向花費較低廉之租賃方式，
      且消費者對該二類著作於承租後，私人重製之情形最為普
      遍，此一情況勢將對於著作財產權人造成重大影響，衡諸
      各種著作類別與其市場消費、利用情形，認為對該二類著
      作有加強保護之必要，遂增列該條但書，使縱取得合法錄
      音或電腦程式著作重製物之所有權者，仍不得出租該重製
      物（參見81年著作權法第60條修正立法說明內容）。由是
      可知，關於電腦程式著作之出租行為，除符合該條第2 項
      所定「附含於貨物、機器或設備之電腦程式著作重製物，
      隨同貨物、機器或設備合法出租且非該項出租之主要標的
      物者」之構成要件外，縱為著作原件或合法著作重製物之
      所有人，仍不得任意將其所有之電腦程式著作出租予他人
      使用。
（四）近年來資訊產業發展蓬勃，網路相關娛樂事業相繼應運而
      生，由於消費者往往追求得迅速而流暢地接收各項網路資
      訊，再加上時下網路遊戲風行，於操作網路遊戲之際，更
      須有性能較佳之電腦硬體及網路離線設備，得以即時且大
      量地接受遊戲過程所需之一切遊戲數位資料，惟因此項功
      能向為個人家用電腦及網路設備所欠缺，從而即有所謂「
      網路咖啡屋（俗稱『網咖』）之興起。該類事業乃採取提
      供寬頻專線、相關電腦硬體設備及熱門網路遊戲軟體，按
      消費者使用時數收費之經營模式，使消費者得依個人需求
      而使用較一般家用個人電腦功能更為強大之電腦暨網路連
      線設備。查本件被告甲○○經營如附表所示之3 家網咖店
      雖以出租電腦主機及網路連線等硬體設備供消費者使用為
      主，然亦同時提供如前開電腦程式著作或其他網路遊戲軟
      體，供消費者自行操作電腦主機而點選把玩，此乃被告甲
      ○○所經營網咖店事業營業內容之一環，並以前述收費方
      式向消費者收取使用電腦硬體設備暨遊戲軟體之對價而藉
      此獲利，是上訴人甲○○對消費者使用電腦內遊戲軟體打
      玩部分有收取費用，應認被告甲○○主觀上除提供電腦硬
      體設備供消費者使用外，亦有併予出租該店內電腦主機硬
      碟中所儲存全部遊戲軟體程式資料之意思。職是本件被告
      甲○○為出租前開電腦程式著作供不特定消費者把玩使用
      ，分別將前開電腦程式重製於附表編號(1)、(2)、(3)所示網
      咖店之電腦伺服器主機內，故縱其曾購買合法之前開電腦
      程式著作約30餘套，參諸前揭說明，仍無解被告甲○○意
      圖出租而擅自以重製方法侵害他人著作財產權，及擅自以
      出租之方法侵害他人著作財產權之責。被告甲○○所經營
      之網啡係作為商業用途，需松崗科技股份有限公司商業授
      權，單機版的遊戲僅限於個人電腦使用，是被告甲○○雖
      有購買部分單機版的遊戲軟體，仍只能僅限於個人電腦使
      用，不能在網啡店供商業營利使用，故被告甲○○上揭所
      辯被查扣重製前開電腦程式著作之電腦只有6 台，沒有超
      過其購買合法之30餘套範圍，應不構成以重製之方法侵害
      他人著作權云云，即非可採。
（五）綜上所述，因單機版的遊戲僅限於個人電腦使用，被告甲
      ○○雖有購買部分單機版的遊戲軟體30餘套，仍只能限於
      在個人電腦使用，不能在網啡店供商業營利使用，而確有
      客人林柏宏在網啡系統之大昌店，楊涵、李秉剛在岡山壽
      華店，薛龍雨、王清弘、羅雁聲在岡山民族店玩「魔獸爭
      霸3 」之遊戲，足証被告甲○○確有違反著作權法情事，
      事證明確，其犯行已堪認定。
三、核被告所為，係犯著作權法第91條第2 項之意圖出租而擅自
    以重製之方法侵害他人之著作財產權罪及著作權法第92條之
    擅自以公開出租之方法侵害他人之著作財產權罪。被告利用
    不知情之楊宗昇重製前開電腦程式著作於附表編號(1)、(2)、
    (3)之電腦伺服器主機內，係間接正犯，應自負刑責。按刑法
    上所謂常業犯，係指反覆以同種類行為為目的之社會活動之
    職業性犯罪而言，至於犯罪所得之多寡，是否恃此犯罪為唯
    一之謀生職業，則非所問；又著作權法第94條所謂以犯第91
    條、第92條、第93條之罪為常業者，係指專以觸犯該等法條
    之罪，為其日常生活之職業者而言，本案被告以經營網咖店
    為業，為附表所示3 家網咖店之負責人，而被告僅以重製及
    出租之方法侵害告訴人系爭電腦程式著作財產權，在該3 家
    網咖店之電腦伺服器主機內，除告訴人有著作權之系爭電腦
    程式著作外，尚有多種電腦程式及遊戲軟體等可供客人點選
    ，是依上開之說明，尚難認被告係專以重製及出租之方法侵
    害他人著作權為其日常生活之職業，故尚難認被告成立常業
    犯，附此敘明。被告分別先後多次意圖出租而擅自以重製之
    方法侵害他人之著作財產權之犯行及擅自以公開出租之方法
    侵害他人之著作財產權之犯行，均時間緊接，手法相同，並
    觸犯構成要件相同之罪，顯係基於概括犯意反覆為之，均為
    連續犯，應各依修正前刑法第56條之規定論以一罪，並均加
    重其刑。又被告所犯上開連續意圖出租而擅自以重製之方法
    侵害他人之著作財產權罪及連續擅自以公開出租之方法侵害
    他人之著作財產權罪間，有方法結果之牽連關係，應依修正
    前刑法第55條之規定，從一重之連續意圖出租而擅自以重製
    之方法侵害他人之著作財產權罪處斷。公訴人認上開二罪係
    高低度行為之吸收關係，尚有未洽，附此敘明。又被告行為
    後，94年2 月2 日修正公布之刑法，自95年7 月1 日施行，
    修正後之刑法刪除第55條關於牽連犯及第56條連續犯之規定
    。本件被告所犯上開二罪間，具有牽連犯之關係，依修正前
    即行為時之規定，應從一重之連續意圖出租而擅自以重製之
    方法侵害他人之著作財產權罪處斷；依修正後之刑法既已刪
    除牽連犯之規定，則所犯上述二罪應依數罪併罰之規定分論
    併罰。另刪除連續犯之規定，雖非犯罪構成要件之變更，但
    顯已影響行為人刑罰之法律效果，自屬法律有變更，本件被
    告依修正前即行為時連續犯之規定，分別以一意圖出租而擅
    自以重製之方法侵害他人之著作財產權罪及擅自以公開出租
    之方法侵害他人之著作財產權罪，依修正後之刑法既已刪除
    連續犯之規定，則被告所犯上開多次犯行應依數罪併罰之規
    定分論併罰。綜合上開刪除牽連犯及連續犯比較新、舊法之
    結果，修正後之規定並非較有利於被告，是依刑法第2 條第
    1 項前段之規定，仍應適用較有利於被告之行為時法律即舊
    法論以牽連犯及連續犯（最高法院95年第8 次刑事庭會議決
    議參照），附此敘明。
四、原審據以論處被告罪刑，固非無見；惟查：（一）原審認被
    告係將前開電腦程式著作重製於附表3 所示網咖店內之個人
    電腦主機硬碟內，而未重製於電腦伺服器主機，尚有未洽；
    （二）原審認被告並未意圖出租而將前開電腦程式著作重製
    於附表編號(1)、(2)所示網咖店之電腦伺服器主機以外之客人
    使用之個人電腦，尚有未合；（三）原審認被告成立常業犯
    ，亦有未洽（詳如前述）；（四）原審認扣案如附表編號(1)
    所示之伺服器主機及電腦共130 部、編號(2)所示之伺服器主
    機及電腦共116 部、編號(3)所示電腦主機140 部（含螢幕、
    鍵盤、滑鼠），俱為被告甲○○所有，且係供以意圖出租而
    擅自以重製及公開出租之方法侵害他人之著作財產權所用之
    物，而依著作權法第98條前段規定予以沒收，亦有未合（詳
    如後述）。被告上訴意旨否認犯意圖出租而擅自以重製之方
    法侵害他人之著作財產權罪，指摘原判決不當，為無理由；
    惟原判決既有上開可議之處，自應由本院將原判決予以撤銷
    改判。審酌被告不思以正當途徑獲取他人電腦程式著作之合
    法授權，反擅自侵害他人之著作財產權，欠缺保護智慧財產
    權之概念，所經營網咖店規模甚鉅，對被害人公司潛在市場
    利益造成之侵害程度非微，更有礙公平交易秩序，嚴重破壞
    我國保護智慧財產權之國際形象，嗣後已坦承部分犯行，並
    已與告訴人公司達成和解，告訴代理人於審理時亦表示願予
    宥恕，有審判筆錄及陳報狀可憑（見本院上訴卷第26、27頁
    ），其並無前科，有台灣高等法院被告前案記錄表1 份可按
    ，素行尚佳等一切情狀，爰量處有期徒刑1 年。被告無前科
    已如上述，歷經偵審程序及罪刑宣告之教訓，亦當知所警惕
    ，信無再犯之虞，故本院認前開對其等宣告之刑，以暫不執
    行為適當，爰併予宣告緩刑4 年，以啟自新（犯罪在刑法新
    法施行前，新法施行後，緩刑之宣告，應適用新法第74條之
    規定，最高法院95年第8 次刑事庭會議參照，附此敘明）。
    扣案如附表編號(1)所示之伺服器主機及電腦共130 部、編號
    (2)所示之伺服器主機及電腦共116 部、編號(3)所示電腦主機
    140 部（含螢幕、鍵盤、滑鼠），應均係漫遊生活館有限公
    司所有，有該公司營利事業登記證1 紙在卷可按（見警卷第
    65頁），被告僅為該公司之負責人，應非被告甲○○所有，
    是依法不得宣告沒收，併此敘明。
據上論結，應依刑事訴訟法第369 條第1 項前段、第364 條、第
299 條第1 項前段，著作權法第91條第2 項、第92條、刑法第2
條第1 項前段、第11條前段、修正前第56條、修正前第55條、第
74條第1 項第1 款，判決如主文。
本案經檢察官陳新慶到庭執行職務。
中    華    民    國    95    年    12    月    13    日
            刑事第五庭  審判長法  官  曾永宗
                              法  官  王伯文
                              法  官  陳  箐
以上正本證明與原本無異。
如不服本判決應於收受本判決後10日內向本院提出上訴書狀，其
未敘述上訴理由者，並得於提起上訴後10日內向本院補提理由書
狀（均須按他造當事人之人數附繕本）「切勿逕送上級法院」。
中    華    民    國    95    年    12    月    13    日
                              書記官  魏文常
附錄本件判決論罪科刑法條：
著作權法第91條
擅自以重製之方法侵害他人之著作財產權者，處3 年以下有期徒
刑、拘役，或科或併科新臺幣75萬元以下罰金。
意圖銷售或出租而擅自以重製之方法侵害他人之著作財產權者，
處6 月以上5 年以下有期徒刑，得併科新臺幣20萬元以上2 百萬
元以下罰金。
以重製於光碟之方法犯前項之罪者，處6 月以上5 年以下有期徒
刑，得併科新臺幣50萬元以上5 百萬元以下罰金。
著作僅供個人參考或合理使用者，不構成著作權侵害。
著作權法第92條
擅自以公開口述、公開播送、公開上映、公開演出、公開傳輸、
公開展示、改作、編輯、出租之方法侵害他人之著作財產權者，
處3 年以下有期徒刑、拘役、或科或併科新臺幣75萬元以下罰金
。
附表：
┌──┬─────────┬──────────┬───────────┐
│編號│  公  司  名  稱  │   營  業  處  所   │ 查    獲    物    品 │
├──┼─────────┼──────────┼───────────┤
│ (1) │漫遊網－大昌店    │高雄市三民區○○○路│伺服器主機1部、電腦主 │
│    │                  │199 之2 號4樓       │機129部（含螢幕、鍵盤 │
│    │                  │                    │）                    │
├──┼─────────┼──────────┼───────────┤
│ (2) │漫遊網－岡山壽華店│高雄縣岡山鎮○○路  │伺服器主機1 部、電腦主│
│    │                  │50號2 樓            │機115 部（含螢幕、滑鼠│
│    │                  │                    │、鍵盤）              │
├──┼─────────┼──────────┼───────────┤
│ (3) │漫遊網－岡山民族店│高雄縣岡山鎮○○路  │電腦主機140部（含螢幕 │
│    │                  │257 之1 號1樓       │、鍵盤、滑鼠）        │
└──┴─────────┴──────────┴───────────┘


司法院資訊處製作；財團法人民間司法改革基金會備份。
